臺灣高等法院臺中分院刑事判決　　　　 96年度上易字第793號
上　訴　人　臺灣臺中地方法院檢察署檢察官
被　　　告　甲○○
上列上訴人因被告恐嚇案件，不服臺灣臺中地方法院96年度易字
第1081號中華民國96年3月16日第一審判決（起訴案號：臺灣臺
中地方法院檢察署95年度偵字第18111號），提起上訴，本院判
決如下：
    主  文
上訴駁回。
    事  實
一、原審判決意旨以：聲請意旨如附件檢察官聲請簡易判決處刑
    書所載。按對於被告無審判權者，應諭知不受理之判決，並
    得不經言詞辯論為之，刑事訴訟法第三百零三條第六款、第
    三百零七條分別定有明文。又犯罪在任職服役前，發覺在任
    職服役中者，依軍事審判法追訴審判；而犯罪事實之一部應
    依軍事審判法審判時，全部依軍事審判法審判之，軍事審判
    法第五條第一項前項、第三十四條亦有明定。查本件被告甲
    ○○被訴恐嚇案件，檢察官聲請簡易判決處刑書認被告係涉
    犯刑法第三百四十六條第一項之恐嚇取財及同法第三百零四
    條第一項之強制罪嫌，二罪間具有方法結果之牽連關係，此
    觀起訴書之記載自明；惟其中被告甲○○所犯之恐嚇取財罪
    係陸海空軍刑法第七十六條第一項第十款所規定之犯罪。又
    被告已於九十五年五月二十二日入伍服役，役期為一年四月
    ，而本件係經檢察官於九十五年八月一日發覺簽分偵查，有
    國防部參謀本部人事參謀次長室九十六年二月十三日選道字
    第0960002249號函及檢察官簽呈在卷足憑，是本件犯罪在被
    告任職服役前，發覺在其任職服役中，係屬軍事審判機關審
    判案件，故原審無審判權，應為公訴不受理判決等語。
三、本件檢察官上訴意旨則以：
（一）軍事審判法第5條第1項所謂「發覺」，固非以有偵查犯罪
      權之機關或人員確知其人犯罪無誤為必要，而於對其發生
      嫌疑時，即得謂為已發覺；但此項對犯人之嫌疑，仍須有
      確切之根據得為合理之可疑者，始足當之（參最高法院72
      年台上字第641號判例）。
（二）本案犯罪事實於94年5月11日臺中市警察局第六分局偵查
      員警詢同案被告蔡崇科時，因查得甲○○署本名簽收本票
      及捺指印之收據一紙，即多次明示對被告甲○○涉及之恐
      嚇取財罪嫌之合理可疑及追查之意，且向蔡崇科詢問甲○
      ○年籍，此有該分局協和派出所94年5月11日警詢筆錄載
      明「（問蔡崇科）你於94年5月9日15時30分，有無在臺中
      市西屯區○○○路46號蔡佩親海產店內與自稱甲○○等十
      多名男子向乙○○恐嚇取財？）」及「（問蔡崇科）你在
      同至現場之友人甲○○年籍資料？」等詢問問題在卷可按
      ，復有警卷中被告甲○○之簽名及捺印為佐。被告甲○○
      固因僅知其名，共犯蔡崇科堅不吐實，年籍待查，而未一
      併移送，惟此仍無妨於有偵查犯罪權之警察機關，於94
      年5月11日警詢時即合理懷疑被告甲○○涉案並展開初步
      調查之事實，是甲○○之犯罪事實，至遲於94年5月11日
      ，已為警方發覺並展開調查。
（三）嗣共犯蔡崇科經台中地檢署檢察官以95年度偵續字第3號
      提起起公訴，經臺灣臺中地方法院以95年度訴字第830號
      承辦，並於95年4月24日行準備程序，確定與案情有關而
      不爭執之事項中，已列明另有甲○○在場，此有偵訊筆錄
      可按（參台中地檢署95蒞字2099號卷第9頁）。由此可知
      ，準備程序中有犯罪偵查權之公訴檢察官至遲亦於95年4
      月24日知悉被告甲○○涉入本案犯罪，始於不爭執事項之
      整理中協同法院明列甲○○其人加以調查。
（四）綜上可知，被告甲○○之罪嫌於95年5月22日入伍服役之
      前，即已為承辦該案之檢警人員發覺，只因共犯堅不吐實
      ，年籍未明，無從逕予立案。嗣公訴檢察官持續追查，於
      95年8月1日查得甲○○年籍，乃簽分偵查，原審竟以此時
      點反推檢警在95年8月1日前對甲○○其人一無所悉，而為
      無審判權之不受理判決，實有認事用法之違誤，自難認原
      判決妥適，請撤銷原判決，另為適當之判決云云。
四、經查：
（一）按軍事審判法第5條所謂犯罪之發覺，係指該管公務員已
      知悉犯人與犯罪之事實而言，不以已開始偵查或有偵查結
      果為必要，最高法院93年度台上字第3518號判決可資參照
      。所謂犯罪之發覺，除知悉犯罪事實外，尚須知悉犯人始
      足認之。而檢察官於上訴理由所引用之最高法院72年台上
      字第641號判例，係針對刑法第62條自首之規定，於軍事
      審判法第5條之情形可否一概適用，尚有爭議。縱上開判
      例可為參考之用，然該判例意旨係謂：「所謂發覺，不以
      確知其人犯罪無誤為必要，於有確切根據得為合理可疑，
      而對犯人發生嫌疑時，即得謂為已發覺。」，亦即不以確
      信該犯人確實有為犯罪行為始稱發覺，只要對犯人有合理
      可疑即可認為發覺。但無論係確信或合理懷疑，均須以該
      犯人係特定之人始足為之。故檢察官縱未開始偵查，只要
      具有訴追權限之公務員知悉犯人及犯罪事實時，仍可謂已
      發覺。但在僅知被告姓名，而對於年籍、資料、被告特徵
      等均無所知之情形下，即難認已知悉特定犯人（蓋因仍有
      同名同姓之人存在之可能性），亦無法確實對犯人為任何
      實際之訴追行動。
（二）查本件於94年5月11日警詢筆錄中，即有被告甲○○簽名
      之收據存在，且該收據上亦有被告甲○○之身分證統一編
      號，故偵查機關本即可據此查明被告真實身分，即可謂知
      悉犯人及犯罪事實，而符合軍事審判法第5條第1項之「發
      覺」。惟因偵查機關之疏忽，對於被告甲○○之年籍資料
      始終無法查知，此從94偵字第13444號不起訴處分書，經
      再議後所為之95偵續字第3號、95偵字第2889號起訴書中
      ，均未列出被告甲○○為共犯等情可知。又95年4月24日
      行準備程序時，雖於確定與案情有關而不爭執之事項中，
      已列明另有甲○○在場，惟此時偵查機關對於被告甲○○
      之年籍資料仍不知情，此可從95年6月28日檢察官訊問被
      害人乙○○時，仍詢問被害人乙○○是否知悉被告甲○○
      之年籍資料乙情可證（參台中地檢署95蒞字第2099號卷第
      28頁），直至被害人乙○○於當天提出被告甲○○簽收之
      收據正本，上載有被告甲○○之身分證字號，偵查機關始
      知悉被告甲○○之年籍資料，台中地院進而於95年7月11
      日就其他共犯所為之95年度訴字第830號判決中，始出現
      被告甲○○之姓名，檢察官亦於95年8 月1日就被告甲○
      ○涉案部分簽分偵案。
（三）綜上，原審以檢察官簽分偵查日期為「發覺」時點固有未
      妥，然本件偵查機關因本身疏失，遲至95年6月28日始知
      悉被告甲○○之年籍資料並特定其人，始對被告甲○○進
      行訴追行動，惟當時被告甲○○已於95年5月22日入伍服
      役而為現役軍人，故本件應符合軍事審判法第5條第1項所
      規定「犯罪在任職服役前，發覺在任職服役中」，法院依
      法並無審判權，依法自應為公訴不受理之判決。
五、本件原審所認定發覺被告犯罪之時間，與本院所認定之時間
    固有不符，然對於本件普通法院無審判權之結果並無不同，
    仍應予維持，而檢察官上訴意旨稱：本件普通法院應有審判
    權云云，為無理由，應駁回其上訴，並不經言詞辯論為之。
據上論結，應依刑事訴訟法第三百六十八條、第三七三條、第三
七二條，判決如主文。
中　　華　　民　　國　　96　　年　　5　　月　　16　　日
            刑事第十一庭  審判長法　官　陳  朱  貴
                                法　官　郭  同  奇
                                法　官　何  志  通
上列正本證明與原本無異。
不得上訴。
                                書記官　高　麗　淇
中　華　　民　　國　　96　　年　　5 　　月　　16  　　日
